---
title: "R - Datavisualisatie"
author: "J.J. van Nijnatten"
output:
  html_document:
    fig_caption: yes
    number_sections: yes
    toc: yes
    toc_depth: 2
    toc_float:
      toc_collapsed: true 
    css: styles.css
  pdf_document:
    fig_caption: yes
    number_sections: yes
    toc: yes
    toc_depth: '2'
  word_document:
    toc: yes
    toc_depth: '2'
header-includes:
- \usepackage{geometry}
- \geometry{a4paper, portrait, margin=.75in}
---

```{css, echo=FALSE}
body .main-container{
  max-width: 2500px;
  width: 90%;
  margin: auto;
 padding: 1em;
 line-height: 20px ; 
}   

body {
  max-width: 2500px;
  width: 90%;
  margin: auto;
 padding: 1em;
 line-height: 20px ; 
}   
```

```{r setup, include=FALSE}
knitr::opts_chunk$set(echo = TRUE)
```

contact: J.J.vanNijnatten@uva.nl

broncode: https://github.com/jonasvannijnatten/R_Data_Visualization  

laatste update: `r format.Date(Sys.Date(), "%d-%m-%Y")`

***

\newpage

#   Software  
## Versies  
software versies gebruikt voor deze handleiding:  
 - `r R.Version()$version.string`  
 - ggplot2 versie: `r packageVersion("ggplot2")`, `r packageDate("ggplot2")`  
 - Hmisc   versie: `r packageVersion("Hmisc")`, `r packageDate("Hmisc")`  
 - knitr   versie: `r packageVersion("knitr")`, `r packageDate("knitr")`  


##  Installatie
Benodigde packages downloaden & installeren:
```{r, eval = FALSE, echo=TRUE, results='hide', message=FALSE}
install.packages(pkgs="ggplot2",  )
install.packages(pkgs="Hmisc",    )
install.packages(pkgs="knitr",    )
install.packages(pkgs="kableExtra")
```
Benodigde packages activeren:
```{r, eval=TRUE, message=FALSE}
library(package=Hmisc)
library(package=ggplot2)
library(package=knitr)
library(package=kableExtra)
```

***

\newpage

#   Opbouw van figuren met GGplot2 package

De figuren worden met het GGPlot2 package opgebouwd volgens een bepaalde *grammatica van figuren* die figuren opdeelt in meerdere *lagen*.
De essentiele lagen zijn *Data*, *Aesthetics* en *Geometries*.  
- **Data**: Dit zijn de datapunten die je wilt gaan visualizeren  
- **Aes**: Dit bepaald welke data met welke assen, subplots, kleuren of symbolen wordt weergegeven.  
- **Geom**: Dit bepaald in welke vorm de data wordt weergegeven (lijnplot, barplot, boxplot etc.)  

De eerste stap is het definieren van de *Data* en *Aesthetics* met de functie ggplot() en aes().
```{r, eval=TRUE}
myData = data.frame(varX=rnorm(10,10,2), varY=rnorm(10,35,5))
```
```{r, eval=FALSE}
ggplot(myData, aes(x=varX, y=varY))
```

Dit opent een nieuw figuur waarin de data uit *myData* komt, en *varX* op de x-as zal komen, en *varY* op de y-as zal komen. Er is echter nog niets geplot omdat we nog niet hebben aangegeven hoe de plot eruit moet komen te zien.

De volgende stap is het toevoegen van *geometries* met behulp van een van de *geom_...()* functies, bijv. *geom_point()*.
```{r, eval=TRUE}
ggplot(myData, aes(x=varX, y=varY)) + geom_point(col="blue", size=2)
```

Dit figuur kan worden uitgebreid door er meer *Geometries* aan toe te voegen zoald bijvoorbeel lijnen (*geom_line()*).
Daarnaast zijn de eigenschappen van de verschillende *geoms* individueel aan te passen, zoals bijvoorbeeld kleur een grootte. De volgorde waarin de *geoms* in de code staan is de volgorde waarin ze worden getekend, met de laatste als bovenste laag. In dit figuur zijn bijvoorbeeld de lijnen over de punten heen getekend. Door de volgorde van *geom_point()* en *geom_line()* om te draaien worden de punten over de lijn heen getekend.


Voor een mooi overzicht en toelichting van alle mogelijkheden van het ggplot2 package zie:  
https://ggplot2.tidyverse.org/reference/
```{r, eval=TRUE}
ggplot(myData, aes(x=varX, y=varY)) + geom_point(col="blue", size=4) + geom_line(col="green", size=1.2)
```

Uitleg van de *grammatica van figuren*:  
 <iframe width="500" height="300"
src="https://www.youtube.com/embed/uiTc55clwuA" data-external= "1">
</iframe>

Uitleg van de lagen waaruit een figuur is opgebouwd:   
 <iframe width="500" height="300"
src="https://www.youtube.com/embed/PiY9hwOkL8U" data-external= "1">
</iframe>


***

\newpage

# Voorbeelden  

##  T-test
<details><summary><span style="color:dodgerBlue">Toon code om voorbeeld data te genereren </span></summary>
```{r}
# generate data
N = 40
ID = 1:N
group1 = rnorm(n = N, mean = 25, sd = 6.5)
group2 = rnorm(n = N, mean = 35, sd = 6.5)
data.wide = data.frame(ID,group1, group2)

# reshape data
data.long = reshape(data = data.wide,
                    direction = "long"
                    , varying = c("group1", "group2")
                    , v.names = "score"
                    , times   = c('pre', 'post')
                    , idvar = 'ID'
                    , new.row.names = NULL
                    )
# set variable time as a factor
data.long$time = factor(data.long$time, levels = c("pre","post"))

```
</details>

```{r,echo=FALSE}
kable(data.long[c(1:5,41:45),], row.names = FALSE, caption = 'data.long') %>%
    kable_styling(bootstrap_options = c("striped", "hover", "condensed", "responsive"), full_width = FALSE, position = "left")
```

```{r}
# plot means and standard deviations
ggplot(data.long, aes(x=time, y=score, fill=time) ) +
  # plot de gemiddeldes voor iedere conditie als bargraph
  stat_summary   ( geom = "bar", fun    = "mean" ) +
  # voeg errobars toe aan de bargraph
  geom_errorbar( stat = "summary", fun.data = "mean_sdl", fun.args = 1, width = 0.3 ) +
  # plot alle individuele datapunten
  geom_point   ( position=position_jitter(width = .2, seed=1) )
```


Om de standaardfout (standard error) weer te geven i.p.v. de standaardafwijking (standard deviation) kan bij het argument *fun.data* de functie *"mean_sdl"* vervangen worden met *"mean_se"*. Om de gebruikelijke 2 maal de standaardfout te plotten (of 1.96 om nauwkeuriger te zijn) om het 95% betrouwbaarheidsinterval weer te geven moet bij het argument *fun.arg = 1* worden vervangen door *fun.arg = 2*.

```{r, eval=FALSE}
  geom_errorbar( stat = "summary", fun.data = "mean_se", fun.args = 2, width = 0.3 )
```
\newpage  
Wanneer de data niet normaal verdeeld is dan zijn de gemiddeldes en standaarddeviaties of standdaardfouten geen goede representiatie van de data. In dat geval is het gebruikelijker om de data in een boxplot weer te geven met mediaan en quantielafstanden.
```{r}
ggplot(data.long, aes(x=time, y=score, fill=time) ) +  
  # Plot een boxplot, outlier.shape = NA onderdrukt het plotten van de outliers
  # Dit doen we omdat geom_points() alle datapunten al plot)
  geom_boxplot(outlier.shape = NA) +                          
  # voegt 'errorbars' aan het einde van de whiskers toe
  stat_boxplot(geom="errorbar", width=.3) +
  # plot alle individuele datapunten
  geom_point(position=position_jitter(width=.2,seed = 1))
```


***
\newpage

##  Correlatie & Regressie
Wanneer je de relatie tussen twee continue variabelen onderzoekt kun je een correlatie of lineaire regressie analyse gebruiken. Een correlatietoets geeft aan of beide variabelen samenhangen, terwijl een regressie een predictiemodel toetst. In de pratkijk geven beide statistisch gezien hetzelde resultaat maar verschillen ze in de hypothese die je toetst en de conclusies die je kunt trekken.
Bij een correlatie is het daarom gebruikelijk om de correlatiecoefficient *r* te rapporteren, terwijl het bij een regressie gebruikelijk is om de regressie coefficienten (intercept & helling; $alpha$ en $beta$) te rapporteren in de vorm van het predictiemodel.

<details><summary><span style="color:dodgerBlue">Toon code om data te genereren </span></summary>
```{r}
# generate data
set.seed(05)
nrobs = 100
experience = rnorm(n = nrobs, mean = 15, sd = 3)
salary     = 10000 + ( 5 * experience ) + rnorm(n = nrobs, mean = 0, sd = 100)
data.long = data.frame(experience, salary)
# calculate correlation coefficient r
corr_coef = cor(x = data.long$experience, y = data.long$salary)

```
</details>   

```{r,echo=FALSE}
kable(data.long[1:5,], row.names = FALSE, caption = 'data.long') %>%
    kable_styling(bootstrap_options = c("striped", "hover", "condensed", "responsive"), full_width = FALSE, position = "left")
```
Correlatieplot:
```{r}
ggplot(data = data.long, aes(x = experience, y = salary)) +
  geom_point() +  # plot the datapoints
  # add a linear regression line with 95% confidence interval
  geom_smooth(method='lm', formula = 'y ~ x', se=TRUE, level=0.95) +
  # plot the correlation coefficient into to figure
  geom_text(x = 9, y = 10275, color="blue",
            label = paste("r =", as.character(round(corr_coef,3))))
```
\newpage  
Regressieplot:
```{r}
# apply linear regression and obtain regression coefficients
lin_mod = summary(lm(data = data.long, formula = salary~experience))
alpha = round(lin_mod$coefficients[1],2)
beta  = round(lin_mod$coefficients[2],2)
corr_coef = round(sqrt(lin_mod$r.squared),3)

# create figure  
ggplot(data = data.long, aes(x = experience, y = salary)) +
  geom_point() +  # plot the datapoints
  # add a linear regression line with 95% confidence interval
  geom_smooth(method='lm', formula = 'y ~ x', se=TRUE, level=0.95) +
  # plot the correlation coefficient into to figure
  geom_text(x = 12, y = 10275, color="blue",
            label = paste("salary = ", alpha, "+", beta,"*","experience, r =",corr_coef))
```

***  
\newpage

##  One-way independent samples ANOVA
<details><summary><span style="color:dodgerBlue">Toon code om voorbeeld data te genereren </span></summary>
```{r, echo=TRUE}
set.seed(05)   # set seed
nrofconds = 3  # set number of conditions
nrofsubs  = 20 # set number of subjects
subj = as.factor(1:(nrofsubs*nrofconds))      # create array with subject IDs
cond = as.factor(rep(LETTERS[1:nrofconds],each=nrofsubs))   # create array with condition values
score = as.vector( replicate(
          nrofconds , rnorm(n = nrofsubs, mean = sample(8,1)+10 , sd = sample(5,1) )
        ) )                                     # create array with measurement values
data.long = data.frame(subj, cond, score);      # combine arrays into a data.frame
rm(list=setdiff(ls(), c("data.long", "nrofsubs","nrofconds"))) # delete arrays

```   
</details>  

```{r,echo=FALSE}
kable(data.long[c(1:2,21:22,41:42),], row.names = FALSE, caption = 'data.long') %>%
    kable_styling(bootstrap_options = c("striped", "hover", "condensed", "responsive"), full_width = FALSE, position = "left")
```

```{r}
ggplot(data.long, aes(x=cond, y=score, fill=cond) ) +
  stat_summary ( geom = "bar", fun    = "mean" , position = "dodge")  +
  geom_errorbar( stat = "summary", fun.data = "mean_se", fun.args = 2, width = 0.3 ) +
  geom_point   ( position=position_jitter(width = .1) )
```

***  
\newpage

##  Factorial independent samples ANOVA

<details><summary><span style="color:dodgerBlue">Toon code om voorbeeld data te genereren</span></summary>
```{r, echo=TRUE}
set.seed(01)   # set seed
nrofcondsf1 = 3  # set number of conditions for factor 1
nrofcondsf2 = 2  # set number of conditions for factor 2
nrofsubs    = nrofcondsf1*nrofcondsf2*30 # set number of subjects per condition
subj = as.factor(1:(nrofsubs))      # create array with subject IDs
# create array witht treatment conditions
treatment = as.factor(rep(LETTERS[1:nrofcondsf1],each=nrofsubs/nrofcondsf1))   
# create array with control / experimental
control   = as.factor(rep(c("control","experimental"),times=nrofsubs/nrofcondsf2))   
# create array with measurement values
score = as.vector( replicate(nrofcondsf1, replicate (
          nrofcondsf2 , rnorm(
            n = (nrofsubs/(nrofcondsf1*nrofcondsf2)),
            mean = 0 , sd = sample(5,1) ) + sample(8,1)+10
        ) ) )                             
# combine arrays into a data.frame
data.long = data.frame(subj, score, treatment, control);      
# delete unnecessary arrays
rm(list=c("control","nrofcondsf1","nrofcondsf2","nrofsubs","score","subj","treatment"))

```   
</details>     

```{r,echo=FALSE}
kable(data.long[c(1:2,61:62,121:122),], row.names = FALSE, caption = 'data.long') %>%
    kable_styling(bootstrap_options = c("striped", "hover", "condensed", "responsive"), full_width = FALSE, position = "left")
```

```{r}
ggplot(data.long, aes(x=treatment, y=score, fill=control) ) +
  stat_summary ( geom = "bar", fun    = "mean" , position = "dodge")  +
  geom_errorbar( stat = "summary", fun.data = "mean_se", fun.args = 2, width = 0.3,
                 position = position_dodge(width=.9) ) +
  geom_point  ( position = position_jitterdodge(jitter.width = .2) )
```
\newpage

<details><summary><span style="color:dodgerBlue">Toon code om voorbeeld data te genereren </span></summary>
```{r, echo=TRUE}
set.seed(01)   # set seed
nrofcondsf1 = 3  # set number of conditions for factor 1
nrofcondsf2 = 2  # set number of conditions for factor 2
nrofsubs    = nrofcondsf1*nrofcondsf2*20 # set number of subjects per condition
subj = as.factor(1:(nrofsubs))      # create array with subject IDs
# create array witht treatment conditions
treatment = as.factor(rep(LETTERS[1:nrofcondsf1],each=nrofsubs/nrofcondsf1))   
# create array with control / experimental
control   = as.factor(rep(c("control","experimental"),times=nrofsubs/nrofcondsf2))   
# create array with measurement values
score = as.vector( replicate(nrofcondsf1, replicate (
          nrofcondsf2 , rchisq(
            n = (nrofsubs/(nrofcondsf1*nrofcondsf2)),
            df = 3)  
        )+  sample(14,1)+10  ) )                             
# combine arrays into a data.frame
data.long = data.frame(subj, score, treatment, control);      
# delete unnecessary arrays
rm(list=c("control","nrofcondsf1","nrofcondsf2","nrofsubs","score","subj","treatment"))
```
</details>   

```{r}
ggplot(data.long, aes(x=treatment, y=score, fill=control) ) +
  geom_boxplot (outlier.shape = NA) +
  stat_boxplot(geom="errorbar", width=.3, position = position_dodge(.75) ) +
  geom_point  ( position = position_jitterdodge(jitter.width = .2) )
```


***  
\newpage  

##  One-way repeated measures ANOVA
<details><summary><span style="color:dodgerBlue">Toon code om voorbeeld data te genereren </span></summary>
```{r, echo=TRUE}
# Generate dataset
set.seed(01)   # set seed
nrofsubs  = 20 # set number of subjects
nrofconds = 3  # set number of conditions
subj = as.factor(rep(1:nrofsubs,nrofconds))      # create array with subject IDs
cond = as.factor(rep(LETTERS[1:nrofconds],each=nrofsubs))   # create array with condition values
score = as.vector( replicate(
          nrofconds , rnorm(n = nrofsubs, mean = sample(8,1)+10 , sd = sample(5,1) )
        ) )                                     # create array with measurement values
data.long = data.frame(subj, cond, score);      # combine arrays into a data.frame
rm(list=c("cond","nrofconds","nrofsubs","score","subj")) # delete arrays
```
</details>  

```{r,echo=FALSE}
kable(data.long[c(1:2,21:22,41:42),], row.names = FALSE, caption = 'data.long') %>%
    kable_styling(bootstrap_options = c("striped", "hover", "condensed", "responsive"), full_width = FALSE, position = "left")
```

```{r}
ggplot(data.long, aes(x=cond, y=score, group=1, colour=subj)) +
  geom_point   () +
  geom_line    ( linetype= "dashed", aes(group=subj) ) +
  stat_summary ( geom = "line",  fun    = "mean" ,    size=2, colour="black", linetype="solid") +
  stat_summary ( geom = "point", fun    = "mean" ,    size=2, colour="black") +
  geom_errorbar( stat="summary", fun.data="mean_se",  size=1, fun.args = 2, width = 0.3 ) +
  guides(color = "none")
```  

***  

\newpage

##  Factorial repeated measures ANOVA


<details><summary><span style="color:dodgerBlue">Toon code om voorbeeld data te genereren </span></summary>
```{r, echo=TRUE}
set.seed(02)  # set seed
nrofcondsf1 = 3  # set number of conditions for factor 1
nrofcondsf2 = 2  # set number of conditions for factor 2
nrofsubs    = 10 # set number of subjects
# create array with subject IDs
subj = as.factor(rep(1:(nrofsubs),times=nrofcondsf1*nrofcondsf2))    
# create array witht treatment conditions
treatment = as.factor(rep(LETTERS[1:nrofcondsf1],each=nrofsubs*nrofcondsf2))   
# create array with control / experimental
control   = as.factor(
  rep(rep(c("control","experimental"),each=nrofsubs),times=nrofcondsf1))  
# create array with measurement values
score = as.vector( replicate(nrofcondsf1,        
                   replicate(nrofcondsf2,    
                   rnorm(n = (nrofsubs), mean = sample(14,1)+10 , sd = sample(5,1)        
                                   ) ) ) )                  
# combine arrays into a data.frame
data.long = data.frame(subj, score, treatment, control);      
# delete arrays
rm(list=c("control","nrofcondsf1","nrofcondsf2","nrofsubs", "score", "subj", "treatment"))
```
</details>   

```{r,echo=FALSE}
kable(data.long[c(1:2,11:12,21:22,31:32,41:42,52:52),], row.names = FALSE, caption = 'data.long') %>%
    kable_styling(bootstrap_options = c("striped", "hover", "condensed", "responsive"), full_width = FALSE, position = "left")
```

```{r}
ggplot(data.long, aes(x=treatment, y=score, group=control, colour=control)) +
  geom_point   (size=1)  +
  geom_line    (linetype="dashed" ,aes(group=interaction(subj,control)), alpha=.5) + 
  stat_summary ( geom="line", fun = "mean", size=1.5) +
  stat_summary ( geom="point", fun = "mean", size=2) +
  geom_errorbar( stat="summary", fun.data="mean_se", size=1, fun.args = 2, width = 0.3) 
```

***  
